【裁判字號】    87,重上更(三),146
【裁判日期】    890128
【裁判案由】    毒品危害防制條例
【裁判全文】
臺灣高等法院刑事判決                  八十七年度重上更(三)字第一四六號
    上  訴  人
    即  被  告  乙○○
    選任辯護人  廖修三
                陳鎮宏
右上訴人因毒品危害防制條例案件，不服臺灣基隆地方法院八十四年度訴字第一九八
號，中華民國八十五年八月十三日第一審判決（起訴案號：臺灣基隆地方法院檢察署
八十四年度偵字第九一一、九五九、九六二、一○二七、一二九一號），提起上訴，
經判決後，由最高法院發回第三次更審，本院判決如左：
    主  文
原判決關於乙○○販賣毒品及定執行刑部分均撤銷。
乙○○連續販賣毒品，處無期徒刑，褫奪公權終身。
販賣毒品所得新台幣拾萬元沒收。
    事  實
一、乙○○於民國（下同）七十六年間因賭博罪，經台灣宜蘭地方法院判處有期徒刑
    柒月，併科罰金一萬五千元，嗣減為有期徒刑月又拾伍日併科罰金七千五百元
    ，而於七十七年九月二十三日易科罰金執行完畢；又於七十九年間因偽造有價證
    券罪，經同法院判處有期徒刑貳年，而於同年又犯煙毒等罪，經台灣士林地方法
    院就吸用麻煙判有期徒刑壹年伍月，持有毒品判有期徒刑年，定執行刑為四年
    ，嗣施用毒品，麻煙部分均經本院改判無罪，持有毒品部分改判有期徒刑貳年陸
    月；另於七十九年間因詐欺罪，經本院判處有期徒刑捌月確定。上開各案件經定
    執行刑為肆年捌月，於八十二年七月十日因縮短期假釋出監，於假釋時尚有殘餘
    刑期一年四月又二十六日尚未執行（縮刑期日期為八十三年十二月六日），惟假
    釋期間之八十三年三月十日另犯違反麻醉藥品管理條例等罪，經本院判決持有毒
    品部分有期徒刑二年二月，麻醉藥品管理條例部分有期徒刑十日，定應執行有期
    徒刑二年十月確定，並於八十四年五月三十日送監執行，檢察官聲請撤銷假釋，
    自八十七年一月十三日接續執行上開未執行之殘餘刑期，刑期滿執行完畢日期為
    八十八年六月七日。於前開假釋期中，仍不思悔改，竟基於意圖營利之概括犯意
    ，先於八十四年二月二十日在高雄市康橋飯店以每半兩海洛因新台幣（下同）十
    萬元之價格，販賣半兩毒品海洛因予甲○○；又於同年三月三日又以相同價格在
    台中縣龍井鄉○○村○○路一二九巷十一號甲○○之家中販賣海洛因半兩予甲○
    ○；第三次於同年三月十三日晚間七時二十分許約定以相同價格在台北縣林口鄉
    中山高速公路林口交流道販賣毒品海洛因一兩二十萬元予甲○○，兩人在交易中
    ，甲○○先交付十萬元予乙○○（此十萬元為另案被告陳瑞聰出資，與甲○○兩
    人合買一兩海洛因），餘款甲○○待以身之七萬八千五百元及另簽發支票交付
    時，為警埋伏上前逮捕，乙○○見狀駕車逃逸，並自車上擲出以檳榔盒裝十小包
    海洛因，甲○○、陳瑞聰則為警捕獲（十小包海洛因毛重卅九．八公克，淨重卅
    七．五公克，合一台兩，上開海洛因與其後在甲○○家中查扣三包毛重廿五．二
    公克之海洛因合計淨重五八．五六公克，另包裝重六．三一公克。又甲○○被捕
    獲時，自其身上起出現款七萬八千五百元、彰化商業銀行樹林分行空白支票一張
    。甲○○、陳瑞聰部分均另案辦理）。
二、案經基隆市警察局第三分局報告及台北縣警察局移送台灣板橋地方法院檢察署呈
    請台灣高等法院檢察署檢察長核轉台灣基隆地方法院檢察署檢察官偵查起訴。
    理  由
一、訊據上訴人即被告乙○○矢口否認前揭販賣毒品之犯行，辯稱：甲○○係託伊購
    買海洛因，伊乃透過案外人吳錦南向「加章」購買海洛因。第一次八十四年二月
    二十日在高雄找「加章」購買時，甲○○在康橋飯店當場以十萬元向「加章」購
    買海洛因一包，甲○○當場將十萬元交給「加章」；第二次是甲○○打電話託伊
    到高雄買海洛因，伊才先墊錢幫甲○○買十萬元海洛因（重量不清楚），代買之
    後，再於八十四年三月三日送到甲○○家中，甲○○再將十萬元給伊。第三次也
    是伊先墊錢到高雄幫甲○○購買海洛因二十萬元，用檳榔盒及膠布封裝起來，伊
    未拆開，原本也要拿到甲○○家中交付甲○○，但伊在高速公路以行動電話聯絡
    ，甲○○說他人在台北，就約伊在林口交流道旁之林口長庚醫院附近交付海洛因
    ，伊到約定地點，甲○○上伊車，伊車剛好沒有油，甲○○陪伊到長庚醫院對面
    加油站加油時，甲○○交給伊十萬元，伊就將海洛因交給甲○○，甲○○並說他
    是跟別人合夥買的，他說朋友現在路邊計程車上，加完油後，伊要到他朋友處拿
    餘款十萬元，甲○○一下車，警察就來抓伊，伊逃逸時，並沒有從車上丟出裝海
    洛因之檳榔盒云云。
二、惟查：
    (一)本案係警方於八十四年三月十三日晚上七時二十分許，在台北縣林口鄉○○○
○○路林口交流道監控得知甲○○、陳瑞聰、陳尚正及綽號「小康」之男子（
      即乙○○）正欲交易毒品買賣時，其中綽號「小康」之男子為抗拒逮捕，駕駛
      其ＩＱ－五八二八號自小客車衝撞圍捕員警，情況急迫，為逮捕人犯職責及防
      衛自身安全，經警對空鳴槍及射擊輪胎制止，共計十二發，亦被其逃逸，另三
      名嫌犯則當場逮捕，現場並起出海洛因十包（經警磅砰，毛重三十九．八公克
      ，淨重三十七．五公克，每包壹錢三．七五公克）及甲○○所有個人電腦筆記
      一台、現金七萬八千五百元、彰化商業銀行樹林分行空白支票一張等情，有卷
      附違反社會秩序維護法案件現場記錄可稽（見被告甲○○等煙毒案八十四年度
      偵字第四九一四號偵查卷第十九頁）。而該十包疑似海洛因之白粉，經送法務
      部調查局檢驗結果，確係海洛因，有該局八十四年四月二十一日陸字第八四
      ○四一四七○號檢驗通知書及檢品封緘照片各一紙在卷可稽（見被告甲○○等
      煙毒案八十四年度偵字第四九一四號偵查卷第二○二、二○三頁，原審卷第一
      七三頁所附為影本。又該十包海洛因扣案時，經警磅秤，毛重三十九．八公克
      ，淨重三十七．五公克，該十包海洛因與另三包其後警方在台中縣龍井鄉甲○
      ○自宅查獲之三小包海洛因，合併為一袋送鑑定，合計淨重五十八．五六公克
      ，包裝重六．三一公克，純度五二．四九％，純質淨重三十．七三公克）。
    (二)被告否認於前述時地被員警圍捕駕車逃逸時有丟擲前開十包海洛因，辯稱該十
      包海洛因其已於車上交給甲○○，是甲○○丟下車的云云。惟查：依甲○○於
      被捕一個多小時後警訊中供稱，該查扣之海洛因十包係伊與陳瑞聰一起合資（
      每人十萬元共二十萬元）向綽號「小康」之男子（即乙○○）所購買，當警方
      要逮捕伊與乙○○交易海洛因時，伊將錢交給了乙○○時，被乙○○發現，乙
      ○○就開自小客車倒車衝撞伊與警方，致伊被撞倒，幸經警方拉起，始免於一
      死，後來警方追捕乙○○，並鳴槍制止後，乙○○就駕車逃逸，那十包海洛因
      是乙○○從車上丟出來用檳榔盒內裝十小包海洛因等語（見被告甲○○等煙毒
      案八十四年度偵字第四九一四號偵查卷第六頁，本案原審卷第二十一頁第三、
      四行）。另目擊證人陳瑞聰亦證稱伊駕駛營小客車載甲○○、陳尚正到林口交
      流道等綽號「小康」之男子（即乙○○）拿海洛因來賣，約於十九時二十分許
  ，乙○○駕駛黑色自小客車到達，由把風陳尚正發現後，甲○○便搭乘乙○○
      的自小客車繞了一圈後，再折返原地，正在交易海洛因時，警察就包圍起來，
      乙○○便倒車逆向高速衝撞警察，警察鳴槍後，仍被他跑掉等語（見被告甲○
      ○等煙毒案八十四年度偵字第四九一四號偵查卷第九頁反面）。即被告於八十
      四年四月七日檢察官偵訊時中亦自承「我交安非他命乙兩（按該丟棄之毒品，
      經查扣送鑑定結果係屬海洛因，前已述及，被告謂係安非他命，顯係辯解之詞
      ）給他甲○○，警察來通通丟在路上，我才會跑掉等語（見被告甲○○等煙毒
      案八十四年度偵字第四九一四號偵查卷第一五九頁反面）。足見警方在林口交
      流道圍捕現場時，被告係在車上，甲○○並非坐於被告車上，再參以被告自承
      第三次甲○○等買海洛因二十萬元，僅交給伊十萬元，即被警查獲等語（見本
      院重上更(三)卷第四十六頁反面）。則甲○○未付清款項前，被告豈會先將海洛
      因全部交給甲○○？故現場查獲之十包海洛因（共重一台兩），應係被告所丟
      棄應堪認定。被告所謂未丟東西或所丟為安非他命云云，均係卸責之辭，不足
      採信。至於辯護人聲請鑑定扣案裝十包海洛因之檳榔盒，以證明該檳榔盒上用
      塑膠帶粘封，被告沒有打開過，係原封不動交予甲○○乙節，因該十包海洛因
      ，已經拆封鑑驗，另封緘處理，有該檢品封緘照片可佐（見被告甲○○等煙毒
      案八十四年度偵字第四九一四號偵查卷第二○三頁），故已無從由該檢品查證
      ，附此敘明。
    (三)次查，被告平時涉有販賣煙毒之嫌疑，業據基隆市警察局聲請核准監聽在案，
      從被告之通話內容中，亦多涉毒品之語句，其中八十四年二月廿日，被告與綽
      號「莫里」之通話內容中，被告詢問「莫里」上次拿的貨很黃，比較不好；「
      莫里」則稱，黃的是泰北來的；另同年二月十八日，被告與綽號「阿枝」者通
      話內容中，「阿枝」問被告大的要多少，被告回稱要廿二萬元等語，有該監聽
      票「錄音譯文」可按（見八十四年聲監字第六五號卷第六、四頁）。而被告自
      承伊向他人買安非他命，一兩約二萬五千元至三、四萬元不等（見被告甲○○
      等煙毒案八十四年度訴字第一二六八號一審卷第一五三頁反面），另被告於偵
      查中亦供承海洛因一兩廿萬元（八十四年度偵字第九一一號偵查卷第三頁），
      又參之前述扣案海洛因十包，甲○○購買的價格約一兩二十萬元，足見上開電
      話內容係及海洛因買賣，應可認定。再參以八十四年三月十三日案發當日，
      被告先與甲○○約定交易地點係台北機場，其後變更為林口交流道，均為警察
      局辦案人員所掌控，而至查獲被告與甲○○交易海洛因，並起獲海洛因十包，
      足證被告確有在販賣海洛因之情事至明。
    (四)又查，甲○○曾為左列供詞：
      1.於八十四年三月十四日檢察官偵訊中甲○○供述：八十四年三月十二日晚上
        ，我直接到陳瑞聰家，我聯絡小康（即乙○○），我們各出資十萬元，向「
        小康」買海洛因，其中已給「康」十萬元了（見被告甲○○等煙毒案八十四
        年度偵字第四九一四號偵查卷第三十九頁正面）。
      2.於八十四年三月二十七日檢察官偵訊中甲○○供稱：「（問：向「小康」購
        買過幾次？）有三次，第一次在一月前在高雄向他買十萬元海洛因，第二次
        在台中縣龍井鄉，他送到我家時間是隔了十天後，也買了十萬元及安非他命
        買了一、二萬元，在八十四年三月十一日來我家將槍、子彈寄放我家。第三
        次是被查獲這次：：：」等語（見同上偵查卷第一四八頁反面）。
      3.於八十四年五月十四日甲○○指證：我共向乙○○買三次海洛因，第一次在
        八十四年二月二十日左右的晚上，在高雄飯店向他買十萬元半兩的海洛因，
        我自己到飯店交易，我進飯店時，乙○○有三、四個朋友在，我們交易時，
        他的朋友全離開，我錢是交給乙○○，貨也是乙○○交給我；第二次約在三
        月初，乙○○至我台中的家，在我家中，我又拿十萬元向乙○○買半兩海洛
        因，這次交易當時只有我們二人在場，錢是直接交給乙○○，乙○○把海洛
        因交給我。第三次即案發三月十三日這次，我和陳瑞聰各出十萬元買海洛因
        等語（見本案原審卷第十九頁至二十頁）。
      4.八十四年五月十八日檢察官偵訊中甲○○陳稱：伊與陳瑞聰向乙○○購買海
        洛因，第一次八十四年二月二十日，陳瑞聰與伊一起到高雄，陳瑞聰買三萬
        元一兩安非他命，伊買了半兩的海洛因；第二次在八十四年二月底三月初，
        乙○○到伊住處，向伊拿了十萬元，貨還沒拿到，第三次才約在林口交流道
        交易，陳瑞聰也出十萬元要買海洛因等情（見同上偵查卷第二五九頁反面、
        第二六○頁）。
      5.於八十四年七月四日一審調查時甲○○供稱：「（問：海洛因何來？）向乙
○○買，我一共向他買過三次，一次高雄，十萬元半兩，一次沙鹿、一次林
        口，第二次在我住處，我也是要買十萬元半兩，他錢拿了貨沒有給我，第三
        次在林口交流道，未拿到東西，就被查獲了：：：」等語（見被告甲○○等
        煙毒案八十四年度訴字第一二六八號卷第一三一頁反面）。
      6.於八十六年四月七日二審調查時甲○○又供述：「我是有向乙○○購買毒品
        ，自八十三年十月間起，每兩二十萬元，我每次是買十萬元，共買過二次，
        第一次在高雄，第二次在我家，第三次是被查獲這次：：：」（見本被告甲
        ○○等煙毒案本院八十六年度上重更(一)字第三一號卷(三)第十三頁）。
    (五)由上述甲○○各供詞參互以觀，甲○○就其海洛因之來源均供稱係向乙○○所
      購買，又及其前後共向乙○○購買三次，第一次是在高雄買十萬元半兩，第二
      次是在伊住處買十萬元半兩，第三次則係約在林口交流道與陳瑞聰各出資十萬
      元欲買二十萬元一兩之海洛因等情，前後所供均一致。而本審調查時質之被告
      ，其對於八十四年二月二十日，甲○○在康橋飯店有購買十萬元之海洛因一包
      ，第二次於八十四年三月三日伊有到甲○○家中交付一包海洛因給甲○○，甲
      ○○交給伊十萬元。第三次則是八十四年三月十三日在林口交流道交要給甲○
      ○價值二十萬元之海洛因時，被警圍捕等情亦供認不諱（詳見本院重上更(三)卷
      第四十五至四十七頁），又參與被告與甲○○在林口交流道被警圍捕之各情，
      再酌以證人即駕車載甲○○至飯店向上訴人買海洛因之陳瑞聰亦證稱伊載甲○
      ○到上開地點向「小康」買海洛因（八十四年偵字第九一一號卷第九十、九十
      一頁）及第三次購買海洛因時，伊先交十萬元給甲○○，甲○○告訴伊是要向
      乙○○買海洛因等語（見被告甲○○等煙毒案八十四年度偵字第四九一四號偵
      查卷第二五一頁正面）。顯見甲○○前述指證與事實相符，應堪採信。至於甲
      ○○於本院囑託台東地院訊問時所證述其購買海洛因的過程，與前述供詞，無
      非係迴護附和被告之詞，不足為有利被告之證據。
    (六)又查，證人吳錦南於原審囑託台灣高雄地方法院訊問時，證稱伊於八十四年三
      月三日才認識乙○○，在三月十五日就被逮捕了，而甲○○、「佳章」的人，
      伊不認識，亦沒有聽過，伊根本不認識甲○○，連見面、電話都沒有通過，也
      未賣海洛因給甲○○等語明確（見原審卷第一一八頁反面、第一一九頁）。另
      甲○○亦證稱不認識吳錦南（見本案原審卷第二十一頁反面），顯見吳錦南與
      甲○○確互不認識，甲○○所買之海洛因確係向被告直接購得至為明確。
    (七)本件雖因被告否認販賣犯行，致無法詳細查悉其實際利得與價差，惟按販賣海
      洛因係違法行為，非可公然為之，亦無公定之價格，不論任何包裝，均可任意
      分裝增減分量，而每次買賣之價量，亦可能隨時依雙方間之關係深淺、資力、
      需求量及對行情之認知、來源是否充裕、查緝是否嚴緊，購買者被查獲時供述
      購買對象之可能性風險之評估等，因而異其標準，並機動調整，非可一概而論
      ，販賣之利得除經坦承犯行或價量俱臻明確外，委難察得實情，販賣之人從價
      差或量差中牟利方式雖異，其意圖營利之非法販賣行為則一，是被告與甲○○
      非屬至親，且多次販賣半兩或一兩之海洛因予甲○○，當無可能甘冒重典而按
      購入價格轉售而毫無利得。是堪認被告有販賣海洛因圖利之犯意至明。
    (八)綜上各節，被告有前開販賣毒品海洛因，至為明顯。被告先後辯解之詞非但有
      歧異，而於本院為首揭辯詞，亦係事後重就輕之詞，殊不足採。事證明確，被
      告犯行堪予認定。
三、被告販賣海洛因之犯罪行為後，毒品危害防制條例已於八十七年五月二十二日公
    布生效，依該條例第二條第二項第二款、第四條第一項之規定，海洛因分屬第一
    級毒品，販賣第一級毒品者，「處死刑或無期徒刑；處無期徒刑者，得併科新台
    幣一千萬元以下罰金」。而依刑法第二條第一項但書之規定，比較該規定與被告
    行為時之肅清煙毒條例第五條第一項規定販賣毒品者，「處死刑或無期徒刑」之
    規定，自應適用行為時肅清湮煙毒條例之規定較有利於被告。故被告販賣海洛因
    所為，核係犯肅清煙毒條例第五條第一項之販賣毒品罪，其先後三次（第一次、
    第二次均已交付完畢，第三次即案發當日，買受人甲○○已交付部分價金十萬元
    ，餘款尚待交付時，為警查獲，惟雙方就買賣標的物及價金均已意思表示一致，
    此次販賣亦為既遂）販賣犯行，時間緊接，犯罪構成要件相同，顯係基於概括之
    犯意而為，應依連續犯之規定論以一罪，先後數次非法持有海洛因之低度行為，
    應為販賣之高度行為所吸收，不另論罪。惟販毒之法定刑為死刑、無期徒刑，依
    法不得加重其刑，爰不依連續犯加重其刑。又查被告有事實欄所載之犯罪科刑執
    行情形，有臺灣高等法院檢察署刑案紀錄簡覆表在卷可稽，其於八十二年七月十
    日縮短刑期假釋出監，於假釋期中又犯本罪，尚無累犯之適用，附此敘明。
四、原審據以論罪科刑，固非無見，惟查：(一)被告犯罪行為後，毒品危害防制條例已
    於八十七年五月二十二日公布生效，原判決未及比較，即逕予適用行為時之法律
    對被告為論罪科刑自有未當。(二)被告販賣毒品所得財物，依肅清煙毒條例第十三
    條第一項之規定，乃採義務沒收主義，販賣毒品所得價款，不以當場搜獲扣押為
    限，如未費失，均應宣告沒收，原審疏未宣告沒收。(三)八十四年三月十三日在林
    口交流道查扣之十包海洛因並非本案查扣，係另案甲○○非法販賣毒品案中查扣
    ，並於該案中諭知沒收銷燬，有本院八十五年上重訴字第十六號刑事判決正本附
    於本院卷內可考，本案自無庸重複沒收，原審仍諭知沒收，均有未洽。被告上訴
    意旨，仍執陳詞，空言否認犯罪，雖不足取，惟原判決就上開販賣毒品部分既有
    可議，自屬無可維持，即應由本院就此部分及其定執行刑部分撤銷改判。爰審酌
    被告之品行、素行、犯罪之手段、目的、方法、結果、所生危害、犯後態度暨其
    他一切情狀，量處無期徒刑，並依法宣告褫奪公權終身，販賣毒品所得三十萬元
    依肅清煙毒條例第十三條第一項宣告沒收。
五、據上論結，應依刑事訴訟法第三百六十九條第一項前段、第三百六十四條、第二
    百九十九條第一項前段，肅清煙毒條例第五條第一項、第十三條第一項，刑法第
    十一條前段、第二條第一項但書、第五十六條、第三十七條第一項，判決如主文
    。
本案經檢察官李金定到庭執行職務。
中     華     民     國    八十九   年       一       月     二十八     日
                             臺灣高等法院刑事第十一庭
                                 審判長法  官  楊  照  男
                                       法  官  楊  炳  禎
                                       法  官  葉  麗  霞
右正本證明與原本無異。
如不服本判決應於收受送達後十日內向本院提出上訴書狀，其未敘述上訴之理由者並
得於提起上訴後十日內向本院補提理由書（均須按他造當事人之人數附繕本）。
                                       書記官  江  春  梅
中     華     民     國    八十九   年       二       月       三       日
附錄：本案論罪科刑法條全文
肅清煙毒條例第五條第一項
販賣、運輸、製造毒品、鴉片或麻煙者，處死刑或無期徒刑。


司法院資訊處製作；財團法人民間司法改革基金會備份。
